臺灣苗栗地方法院刑事判決
110年度訴字第493號
公  訴  人  臺灣苗栗地方檢察署檢察官
被      告  曹南展



上列被告因詐欺等案件，經檢察官提起公訴（110年度偵字第282
2號），被告於本院準備程序中，就被訴事實為有罪之陳述，經
本院合議庭裁定由受命法官獨任進行簡式審判程序，判決如下：
    主  文
曹南展犯冒用公務員名義詐欺取財罪，累犯，處有期徒刑貳年陸
月。
未扣案之犯罪所得新臺幣壹佰參拾萬元沒收，於全部或一部不能
沒收時，追徵其價額；偽造如附表編號1、3、6、7 所示之印文
，均沒收。
　　犯罪事實及理由
一、本件犯罪事實、證據及應適用之法條，除於犯罪事實欄第7
    行關於「107年3月至同年7月」之記載更正為「107年3月間
    起至108年7月間」；犯罪事實欄第13行關於「陸續交付並
    匯款共新臺幣(下同)130萬元至曹南展所指定之不知情徐維
    宗、蔡芳倪、劉春富所申設之帳戶（徐維宗、蔡芳倪、劉春
    富涉犯詐欺部分，另為不起訴處分）」之記載更正為「陸續
    或以現金交付予曹南展，或匯款至曹南展所指定之不知情徐
    維宗、蔡芳倪、劉春富所申設之帳戶（徐維宗、蔡芳倪、劉
    春富涉犯詐欺部分，另為不起訴處分）共新臺幣（下同）13
    0萬元」；證據部分補充記載「被告於本院準備程序及審理
    時之自白、臺灣高等法院被告前案紀錄表」外，其餘均引用
    檢察官起訴書（如附件）之記載。
二、論罪科刑：
  ㈠按在紙上或物品上之文字、符號、圖畫、照像，依習慣或特
    約，足以為表示其用意之證明者，關於本章及本章以外各罪
    ，以文書論；錄音、錄影或電磁紀錄，藉機器或電腦之處理
    所顯示之聲音、影像或符號，足以為表示其用意之證明者，
    亦同，刑法第220條第1項、第2項分別定有明文。再刑法上
    所稱之公文書，係指公務員職務上製作之文書，即以公務員
    為其製作之主體，且係本其職務而製作而言，至文書內容之
    為公法上關係抑為私法上關係，其製作之程式為法定程式，
    抑為意定程式，及既冒用該機關名義作成，形式上足使人誤
    信為真正，縱未加蓋印信，其程式有欠缺，均所不計（最高
    法院71年度台上字第7122號判決意旨參照）。經查，被告偽
    造附表編號6、7所示之「法務部檢察司令（法檢司令一字第
    00000000-00000號）」、「法務部檢察司令（檔號：000000
    0-0）」之函令，其上冠以「法務部檢察司」之名義，就外
    觀而言，顯係由公務機關人員本於其職務上所製作，用以表
    示法務部傳喚檢察官劉文賓及通知相關調查之意，應以文書
    論，屬於刑法第211條所規定之公文書。又刑法上所稱之公
    印或公印文，係專指表示公署或公務員資格而言，即俗稱大
    印與小官印及其印文（參照最高法院22年上字第1904號、69
    年台上字第693 號判例意旨），查如附表編號1、3、6、7 
    所示偽造之「交通部印文」、「臺中地方法院檢察署」、「
    法務部檢察司」印文，既有表彰公署之意義，形式上係表示
    公務機關之印信，屬公印文。另刑法第212 條之「關於品行
    、能力、服務或其他相類之證書、介紹書」，係指操行證書
    、工作證書、畢業證書、成績單、服務證、差假證或介紹工
    作之書函等而言（最高法院71年度台上字第2761號判決要旨
    參照）。經查，汽車、機車駕駛執照為駕駛汽車之許可憑證
    ，由駕駛人向公路監理機關申請登記，考驗及格後發給之，
    為道路交通安全規則第50條第1項所明定，故如附表編號1所
    示偽造之「劉文賓之駕駛執照」為刑法第212條所規定之特
    許證；而如附表編號2、3所示偽造之電磁紀錄內容所示「臺
    中地方檢察署劉文賓識別證」、「臺中地方法院檢察署檢察
    官劉文賓證件」係用以彰顯持有之本人為臺中地方檢察署檢
    察官之意旨，係用以表彰能力性質之證書，自屬刑法第212
    條之特種文書。被告透過LINE傳送上開駕照、識別證等證件
    正面照片之電磁紀錄予他人表示其為具有檢察官資格之劉文
    賓，達於行使偽造準特種文書之程度。
　㈡是核被告所為，係犯刑法第339條之4第1項第1款之冒用公務
    員名義犯詐欺取財罪，刑法第216條、第211條、第220條第2
     項之行使偽造準公文書罪及刑法第216條、第212條、第220
     條第2項之行使偽造準特種文書罪。
　㈢另被告所犯行使偽造公文書、偽造特種文書部分，被告先於
    不詳時地偽造附表編號1、3、6至7所示印文之行為，為偽造
    附表編號1、3、6至7所示公文書、偽造特種文書之階段行為
    ，偽造附表編號1、3、6至7所示公文書、偽造特種文書之低
    度行為，為行使之高度行為所吸收，均不另論罪。又刑法第
    339條之4第1項第1款之冒用政府機關或公務員名義詐欺取財
    罪，係由詐欺取財罪及刑法第158條第1項僭行公務員職權罪
    二罪之犯罪構成要件，結合而成為一獨立之犯罪，對所包含
    之構成要件而言，已將全部要素包含在內，而本身另具一以
    上之獨立要素，故為特別規定，僅就結合之構成要件評價為
    已足，所包含之構成要件即無再予適用之必要。故冒用公務
    員名義詐欺取財罪與僭行公務員職權罪間，具特別關係，成
    立法條競合，應優先適用特別規定之冒用公務員名義詐欺罪
    ，毋庸再論以僭行公務員職權罪，併此敘明。
　㈣被告基於同一詐欺取財之犯意，冒充公務員名義，於密接之
    時間，多次使告訴人許鈞悅交付現金及匯款之行為，係於密
    切接近之時、地反覆實施之數舉動，為遂行詐欺取財之單一
    目的，侵害同一之法益，依一般社會通念，應評價為數個舉
    動之接續進行，故應合為包括之一行為論以接續犯，僅以一
    罪論。
  ㈤被告以一行為同時觸犯上開3罪名，為想像競合犯，應依刑法
    第55條前段之規定，從一重之冒用公務員名義犯詐欺取財罪
    處斷。
  ㈥被告前因詐欺案件，經臺灣臺中地方法院以103年度審易字第
    278 號判決判處有期徒刑1年4月確定，於106年9月17日縮刑
    期滿執行完畢等情，有臺灣高等法院被告前案紀錄表在卷可
    稽，其於受徒刑執行完畢後5年以內故意再犯本案有期徒刑
    以上之罪，為累犯。又依司法院大法官釋字第775 號解釋意
    旨所示，法院應區分行為人所犯情節，裁量是否依刑法第47
    條第1項累犯規定加重其刑，以避免因一律適用累犯加重規
    定，致生行為人所受刑罰超過其所應負擔之罪責，其人身自
    由因此遭受過苛之侵害，而不符憲法罪刑相當原則，依解釋
    文及理由之意旨，係指構成累犯者，不分情節，一律加重最
    低本刑，於不符合刑法第59條所定要件之情形下，致生行為
    人所受之刑罰超過其所應負擔罪責之個案，不符罪刑相當原
    則、比例原則。於此範圍內，在修正前，為避免發生上述罪
    刑不相當之情形，法院就該個案應裁量是否加重最低本刑；
    依此，本解釋係指個案應量處最低法定刑、又無法適用刑法
    第59條在內之減輕規定情形時，法院應依本解釋意旨裁量不
    予加重最低本刑（最高法院108年度台上字第1363號判決意
    旨參照）。本院衡酌被告之行為侵害法益及其不法內涵與罪
    責程度，暨其顯未因前案有期徒刑執行完畢，而心生警惕，
    仍故意再犯與前罪犯罪型態及罪名均類似之本案之罪，足見
    其惡性非輕及對刑罰反應力薄弱，因此於本案有依刑法第47
    條第1項累犯規定，加重其刑之必要，爰就被告所犯本案之
    罪，依刑法第47條第1項規定加重其刑。
  ㈦爰以行為人之責任為基礎，審酌被告有數次詐欺、偽造文書
    前科，亦曾屢屢冒用男性司法官身分取信於一般女性進而假
    意交往騙取金錢，此有臺灣高等法院被告前案紀錄表、臺灣
    臺南地方法院108年度訴字第556號號刑事判決在卷可考（累
    犯部分不予重覆評價），復為本件詐欺取財犯行，足徵其未
    知所戒慎，不知悔改，猶不思以正當方式獲取所需，竟為私
    利，透過網路交友向告訴人偽稱自己之身分為任職於臺灣臺
    中地方檢察署之檢察官「劉文賓」，並以自己前所偽造之「
    臺中地方法院檢察署檢察官劉文賓證件」、「臺中地方檢察
    署劉文賓識別證」及「劉文賓駕駛執照」檔案供告訴人閱覽
    而向其行使之，欺騙告訴人進而假意交往，讓告訴人依其指
    示給付金錢，造成被害人蒙受如起訴書所載金額之財產損失
    ，破壞社會秩序及社會成員間之互信基礎外，亦生損害於公
    務機關及臺灣臺中地方檢察署管理資料之正確性，並影響司
    法威信，所為殊值非難，惟念及被告犯後於審理中已知坦承
    犯行，惟迄今尚未與告訴人達成和解或賠償所受損害，暨其
    素行、犯罪動機、目的、手段、智識程度，家庭經濟生活狀
    況（見本院卷第95頁至96頁）等一切情狀，量處如主文所示
    之刑。
四、沒收部分：
　㈠偽造之印文或署押，不問屬於犯人與否，沒收之，刑法第219
    條定有明文，該條規定係採義務沒收主義，凡偽造之印文或
    署押，不論是否屬於犯人所有，亦不論有無搜獲扣案，苟不
    能證明其已滅失，均應依法宣告沒收（參最高法院94年度台
    上字第3518號判決意旨）。本件如附表編號1、3、6、7所示
    偽造之「劉文賓駕駛執照」、「臺中地方法院檢察署檢察官
    劉文賓服務證」、「法務部檢察司令（法檢司令一字第0000
    0000-00000號）」及「法務部檢察司令（法檢司令一字第00
    000000-00000號）」，其上別蓋有偽造之「交通部印文」、
    「臺中地方法院檢察署」、「法務部檢察司」公印文各1枚
    （即如附表編號1、3、6、7「偽造之公印文」欄所示共計4
    枚），既均屬偽造之公印文，不問屬於犯罪行為人與否，均
    應依刑法第219條規定諭知沒收，另如附表編號4、5所示偽
    造文書部分，因該部分偽造文書犯行不在起訴範圍內，且該
    部分偽造文書犯行業經臺灣臺南地方法院以107年訴字第139
    1號判決並就如附表編號4、5所示偽造之印文宣告沒收，自
    無庸宣告沒收，附此敘明。又被告以line傳送予告訴人如附
    表編號1至3、6至7所示之偽造公文書，雖為供犯罪所用之物
    ，然既已均經被告向他人行使，非屬被告所有之物，自不予
    宣告沒收。至本案既未扣得與上開偽造公印文內容、樣式相
    同之偽造印章，而該份偽造公文書係由被告經由line照片方
    式傳送予告訴人，業經認定如前，參以現今科技發達，縱未
    實際篆刻印章，亦得以數位列印或其他方式偽造印文圖樣，
    故依卷內既存事證無法證明上開偽造印文確係透過偽刻印章
    之方式蓋印偽造，自不得逕予宣告沒收印章，附此敘明。
  ㈡被告詐得之130萬元，為其犯罪所得，未經扣案，亦未實際發
    還告訴人，應依刑法第38條之1第1項前段、第3項之規定，
    宣告沒收之，且於全部或一部不能沒收時，追徵其價額。
據上論斷，應依刑事訴訟法第273條之1第1項、第299條第1
項前段、第310條之2、第454條第2項，判決如主文。
本案經檢察官邱舒虹提起公訴，檢察官彭郁清到庭執行職務。
中　　華　　民　　國　　111 　年　　4 　　月　　19　　日
                  刑事第三庭    法　官　王瀅婷
以上正本證明與原本無異。
如不服本判決應於收受判決後20日內向本院提出上訴書狀，並應
應敘述具體理由。其未敘述上訴理由者，應於上訴期間屆滿後20
日內向本院補提理由書(均須按他造當事人之人數附繕本)「切勿
逕送上級法院」。告訴人或被害人如對本判決不服者，應具備理
由請求檢察官上訴，其上訴期間之計算係以檢察官收受判決正本
之日期為準。
   　　                     　  書記官  許雪蘭
中　　華　　民　　國　　111 　年　　4 　　月　　19　　日
附表：
編號 偽造文書之名稱 偽造之印文、署押 文書性質 1 「劉文賓」之駕駛執照 交通部印文 刑法第212條之特種文書 2 臺中地方檢察署「劉文賓」識別證 無 刑法第212 條之特種文書 3 臺中地方法院檢察署檢察官「劉文賓」證件 臺中地方法院檢察署 刑法第212條之特種文書 4 「劉文賓」為臺灣台中地方法院檢察署檢察署簡任第八職等檢察官之總統任命令 總統大印 刑法第212條之特種文書 5 司革會敦聘「劉文賓」為中區評鑑督導之聘書 法官檢察官評鑑委員會 莊榮兆 陳子堅 刑法第212條之特種文書 6 法務部檢察司令 （法檢司令一字第00000000-00000號） 法務部檢察司 刑法第211條之公文書 7 法務部檢察司令 （檔號：0000000-0） 法務部檢察司 刑法第211條之公文書 
附錄本案論罪科刑法條：
中華民國刑法第339條之4
犯第 339 條詐欺罪而有下列情形之一者，處1年以上7年以
下有期徒刑，得併科1百萬元以下罰金：
一、冒用政府機關或公務員名義犯之。
二、三人以上共同犯之。
三、以廣播電視、電子通訊、網際網路或其他媒體等傳播工具，
    對公眾散布而犯之。
前項之未遂犯罰之。
中華民國刑法第216條
（行使偽造變造或登載不實之文書罪）
行使第210條至第215條之文書者，依偽造、變造文書或登載
不實事項或使登載不實事項之規定處斷。
中華民國刑法第211條
（偽造變造公文書罪）
偽造、變造公文書，足以生損害於公眾或他人者，處1年以上
7年以下有期徒刑。
中華民國刑法第212條
（偽造變造特種文書罪）
偽造、變造護照、旅券、免許證、特許證及關於品行、能力服務
或其他相類之證書、介紹書，足以生損害於公眾或他人者，處1
年以下有期徒刑、拘役或3百元以下罰金。
中華民國刑法第220條
（準文書）
在紙上或物品上之文字、符號、圖畫、照像，依習慣或特約，足
以為表示其用意之證明者，關於本章及本章以外各罪，以文書論
。
錄音、錄影或電磁紀錄，藉機器或電腦之處理所顯示之聲音、影
像或符號，足以為表示其用意之證明者，亦同。
附件：
臺灣苗栗地方檢察署檢察官起訴書
                                     110年度偵字第2822號
　　被　　　告　曹南展　男　46歲（民國00年0月00日生）
　　　　　　　　　　　　住○○市○區○○路000巷0號
　　　　　　　　　　　　（另案在法務部○○○○○○○○○○○執行中）
　　　　　　　　　　　　國民身分證統一編號：Z000000000號
上列被告因詐欺等案件，已經偵查終結，認應該提起公訴，茲將
犯罪事實及證據並所犯法條分敘如下：
　　　　犯罪事實
一、曹南展前因詐欺案件，經臺灣臺中地方法院以103年度審易
    字第278號判決判處有期徒刑1年4月確定，於民國106年9月1
    7日縮刑期滿執行完畢，詎仍不知悔改，於107年3月中旬，
    在網路交友軟體結識許鈞悅，曹南展竟基於意圖為自己不法
    之所有、行使偽造準特種文書及行使偽造準公文書之接續犯
    意，佯稱其係臺灣臺中地方檢察署檢察官「劉文賓」，並於
    107年3月至同年7月，接續以家裡有困難、擔任公職涉案遭
    停止為由，向許鈞悅施用詐術，以通訊軟體LINE，陸續傳送
    其前所偽造如附表所示之特種文書及公文書之電磁紀錄予許
    鈞悅行使之（曹南展偽造附表編號4、5所示文書部分，業經
    臺灣臺南地方法院以107年訴字第1391號判決確定，不在本
    案起訴範圍），藉此取信於許鈞悅，致許鈞悅陷於錯誤，透
    過轉帳及交付現金之方式，陸續交付並匯款共新臺幣（下同
    ）130萬元至曹南展所指定之不知情徐維宗、蔡芳倪、劉春
    富所申設之帳戶（徐維宗、蔡芳倪、劉春富涉犯詐欺部分，
    另為不起訴處分），並足以生損害於該檢察署對於所屬員工
    管理之正確性、公文管理之正確性暨公信性。嗣因許鈞悅於
    曹南展側背包中發覺載有其真實姓名之文件，始悉遭騙而報
    警處理。
二、案經許鈞悅訴由臺中市政府警察局太平分局報告偵辦。
　　　　證據並所犯法條
一、上揭犯罪事實，業據被告於警詢、偵查中坦承不諱，核與告
    訴人許鈞悅、證人徐維宗、蔡芳倪、劉春富於警詢中之證述
    大致相符，且有指認犯罪嫌疑人紀錄表、內政部警政署反詐
    騙案件紀錄表、臺中市政府警察局太平分局新平派出所受理
    詐騙帳戶通報警示簡便格式表、金融機構聯防機制通報單、
    告訴人匯款明細列表一、告訴人所有合作金庫銀行存摺影本
    、中國信託商業銀行存款交易明細、郵政存簿儲金簿、彰銀
    行匯款回條聯、告訴人與被告於通訊軟體LINE對話紀錄、附
    表所示文書之電磁紀錄截圖各1份，足認被告自白與事實相
    符，被告犯嫌堪以認定。
二、核被告所為，係犯刑法第339條之4第1項第1款之冒用公務員
    名義犯詐欺取財罪，刑法第216條、第211條、第220條第2項
    之行使偽造準公文書罪及刑法第216條、第212條、第220條
    第2項之行使偽造準特種文書罪嫌。被告偽造如附表所示印
    文之行為，乃偽造各該準文書之階段行為；偽造後向告訴人
    行使，其偽造之低度行為則為行使之高度行為所吸收，均不
    另論罪。被告基於詐取財物之單一犯意，冒充公務員之名義
    ，多次以通訊軟體「LINE」對告訴人實行詐術、收受詐騙款
    項及財物，係於密切接近之時、地反覆實施之數舉動，為遂
    行詐欺取財之單一目的，侵害同一之法益，各行為之獨立性
    極為薄弱，依一般社會健全觀念，在時間差距上，難以強行
    分開，在刑法評價上，以視為數個舉動之接續施行，合為包
    括之一行為予以評價，較為合理，請論以接續犯之一罪。被
    告以一行為同時觸犯上開3罪名，為想像競合犯，請依刑法
    第55條前段之規定，從一重之冒用公務員名義犯詐欺取財罪
    嫌處斷。又被告前有如犯罪事實欄所載之論罪科刑及執行情
    形，有本署刑案資料查註紀錄表附卷可憑，其於受有期徒刑
    執行完畢後，5年以內故意再犯本件有期徒刑以上之罪，為
    累犯，請參照大法官會議釋字第775號解釋意旨，審酌是否
    依刑法第47條第1項規定加重其刑。此外，被告所詐得之130
    萬元，為其犯罪所得，請依刑法第38條之1第1項前段、第3
    項之規定，宣告沒收之，且於全部或一部不能沒收時，追徵
    其價額。
三、依刑事訴訟法第251條第1項提起公訴。
　　此　致
臺灣苗栗地方法院
中　　華　　民　　國　 110　　年　　10　　月　　12　　日
　　　　　　　　　　　　　    檢察官  邱舒虹
本件證明與原本無異
中　　華　　民　　國　 110　　年　　10　　月　　29　　日
                              書記官  歐維清
所犯法條 : 　　
中華民國刑法第339條之4
犯第 339 條詐欺罪而有下列情形之一者，處 1 年以上 7 年以
下有期徒刑，得併科 1 百萬元以下罰金：
一、冒用政府機關或公務員名義犯之。
二、三人以上共同犯之。
三、以廣播電視、電子通訊、網際網路或其他媒體等傳播工具，
    對公眾散布而犯之。
前項之未遂犯罰之。
中華民國刑法第216條
（行使偽造變造或登載不實之文書罪）
行使第 210 條至第 215 條之文書者，依偽造、變造文書或登載
不實事項或使登載不實事項之規定處斷。
中華民國刑法第211條
（偽造變造公文書罪）
偽造、變造公文書，足以生損害於公眾或他人者，處 1 年以上
7 年以下有期徒刑。
中華民國刑法第212條
（偽造變造特種文書罪）
偽造、變造護照、旅券、免許證、特許證及關於品行、能力服務
或其他相類之證書、介紹書，足以生損害於公眾或他人者，處 1
年以下有期徒刑、拘役或 3 百元以下罰金。
中華民國刑法第220條
（準文書）
在紙上或物品上之文字、符號、圖畫、照像，依習慣或特約，足
以為表示其用意之證明者，關於本章及本章以外各罪，以文書論
。
錄音、錄影或電磁紀錄，藉機器或電腦之處理所顯示之聲音、影
像或符號，足以為表示其用意之證明者，亦同。

附表
編號 偽造文書之名稱 偽造之印文、署押 文書性質 1 「劉文賓」之駕駛執照 交通部印文 刑法第212條之特種文書 2 臺中地方檢察署「劉文賓」識別證 無 刑法第212 條之特種文書 3 臺中地方法院檢察署檢察官「劉文賓」證件 台中地方法院檢察署 刑法第212條之特種文書 4 「劉文賓」為臺灣台中地方法院檢察署檢察署簡任第八職等檢察官之總統任命令 總統大印 刑法第212條之特種文書 5 司革會敦聘「劉文賓」為中區評鑑督導之聘書 法官檢察官評鑑委員會 莊榮兆 陳子堅 刑法第212條之特種文書 6 法務部檢察司令 （法檢司令一字第00000000-00000號） 法務部檢察司 刑法第211條之公文書 7 法務部檢察司令 （檔號：0000000-0） 法務部檢察司 刑法第211條之公文書